臺灣高等法院刑事判決　　　　　　　　96年度上訴字第1211號
上　訴　人
即　被　告　丙○○
選任辯護人　邱國旺律師
　　　　　　林建平律師
上列上訴人因傷害致重傷案件，不服臺灣桃園地方法院95年度訴
字第1213號，中華民國96年2月6日第一審判決（起訴案號：臺灣
桃園地方法院檢察署95年度偵字第2390號），提起上訴，本院判
決如下：
    主  文
原判決撤銷。
丙○○共同傷害人之身體致重傷，處有期徒刑年柒月。
    事  實
一、丙○○（綽號小白）與丁○○（綽號弱智，現通緝中）於民
    國93年2月29日凌晨2時30分許，行經桃園縣桃園市○○○街
    與正康一街口，適壬○○與友人戊○○、辛○○、己○○、
    陳育琳等人在該處聊天，戊○○誤以為來者是其熟識之人，
    乃看了丙○○一眼，引起丙○○不滿，對其怒稱：「看啥肖
    」（臺語），並以手毆打戊○○臉部 2下（未成傷），壬○○上前勸阻，丙○○怒氣未消，乃示意丁○○以電話聯繫斯
    時正在甲○○○○○跳舞之癸○○，並由癸○○招來真實姓
    名、年籍不詳綽號「小簡」、「小貓」、「紹偉」等10餘名
    成年男子前來，因壬○○等人尚未離去，丙○○、丁○○、
    癸○○、「小簡」、「小貓」、「紹偉」及上開其餘到場之
    男子（癸○○已由本院判決駁回上訴，維持原判有期徒刑三
    年六月），乃共同基於普通傷害犯意聯絡意欲教訓壬○○、
    陳玫溢二人，上開十餘人或徒手或分持現場撿拾之木棍、鐵
    棍、棒球棍（以上均未扣案）、石頭、安全帽、機車大鎖等
    工具，在前開地點，追打壬○○及戊○○，迨戊○○被毆倒
    地後，即群集圍毆壬○○，而腹部為人之要害，丙○○與丁○○、癸○○等上述參與傷害壬○○之人，客觀上均可預見
    其等人數眾多且年輕力壯，不論徒手或持上開硬質物品隨意
    揮擊壬○○身體，均甚有可能傷及壬○○要害導致包括內臟
    （含脾臟）破裂以致割除之重傷害結果，此為一般智慮健全
    之人所明知，且亦為丙○○、丁○○、癸○○及上述參與傷
    害之人客觀上所能得知，主觀上雖均無此預見，惟因渠等血
    氣方剛，雖主觀上其並無使壬○○受重傷之意思，亦不預見
    渠等持上開鐵棍等兇器毆打會造成壬○○脾臟內臟受傷造成
    重傷之結果，惟於圍毆之際，仍因有人持鐵棍揮擊到壬○○
    腹部，有人以磚塊打擊壬○○頭部，致使壬○○受有創傷性
    脾臟破裂致脾臟割除及左側腎臟挫傷、頭皮撕裂傷及疑左側
    少量顱內出血之重傷害，另戊○○則受有左肩、右手指骨折
    及左手肘挫傷之普通傷害（戊○○傷害部分未據告訴）。嗣
    員警據報趕往現場處理，丙○○、丁○○、癸○○及其餘圍
    毆之人已四散逃離，員警除當場扣得安全帽3個、石塊1個、
    機車大鎖 1個，並經壬○○告知被毆之際曾聽聞現場有綽號
    「冬瓜」（即癸○○）者，因而查獲丁○○、癸○○，嗣丁○○、癸○○復於法院審理時供出綽號「小白」之人即丙○○，乃循線查獲，而知悉上情。
二、案經台灣桃園地方法院檢察署檢察官自動檢舉偵查起訴。
    理  由
壹、程序事項：
一、按「被告以外之人於審判外之言詞或書面陳述，除法律有規
    定者外，不得作為證據」，刑事訴訟法第159 條定有明文。
    關於證人丁○○、癸○○、壬○○、戊○○、辛○○等人於
    警詢中所為之供述，均係被告丙○○以外之人於審判外所為
    之陳述，且公訴人未特予證明（自由證明）該等警詢筆錄具
    有較可信之特別情況，依上開規定，該等警詢筆錄之記載，
    就證明構成犯罪之事實，原無證據能力。惟審酌證人丁○○
    、癸○○、壬○○、戊○○、辛○○等人之供述，當事人（
    即檢察官、被告）及辯護人就其證據能力均表示同意作為證
    據（見本院審判筆錄第64頁反面），而本院審酌該言詞陳述
    作成時之情況，認為適當，且無不可信，其中證人癸○○、
    壬○○、戊○○、辛○○四人並於原審審理中具結作證，並
    經被告及其辯護人為交互詰問完畢，被告於訴訟上之程序權
    ，已受完全保障，是證人癸○○、壬○○、戊○○、辛○○
    警詢供述，依刑事訴訟法第 159條之5第1項規定，而自有證
    據能力。證人丁○○於警詢所為證述，並無違法取證或證明
    力顯然過低之情事，依證人丁○○陳述作成時之狀況，亦無
    不適當或顯不可信之情形，依上述規定，亦有證據能力。
二、按共同被告對於被告丙○○之案件而言，為被告以外之第三
    人，本質上屬於證人，為確保對於證人之詰問權，應使共同
    被告立於證人之地位而為具結陳述，並接受被告之詰問，其
    陳述始得作為認定被告犯罪事實之判斷依據，此觀司法院釋
    字第582號解釋意旨自明。再刑事訴訟法於92 年2月6日經總
    統公布增訂第287條之2規定：「法院就被告本人之案件調查
    共同被告時，該共同被告準用有關人證之規定。」並於同年
    9月1日施行。又證人、鑑定人依法應具結而未具結者，其證
    言或鑑定意見，不得作為證據，刑事訴訟法第158條之3定有
    明文。而同法第 159條之1第2項雖規定，被告以外之人於偵
    查中向檢察官所為之陳述，除顯有不可信之情況者外，得為
    證據。惟該被告以外之人（含共同被告、共犯、被害人、證
    人等），於偵查中向檢察官所為之陳述，性質上仍屬傳聞證
    據（即審判外之陳述），然因檢察官依法有訊問被告、證人
    及鑑定人之權，證人、鑑定人且須「具結」，而檢察官向被
    告以外之人所取得之陳述，原則上均能遵守法律規定，不致
    違法取供，其可信性極高，為兼顧理論與實務，因而規定除
    顯有不可信之情況者外，得為證據（參考刑事訴訟法第 159
    條之 1立法理由）。惟被告以外之人於偵查中向檢察官所為
    之陳述，仍應依法具結，始有證據能力，最高法院94年度台
    上字第1644號判決採同一見解。本案證人戊○○、壬○○、
    丁○○、癸○○、林國勝、己○○在臺灣桃園地方法院檢察
    署，經檢察官告知具結義務及偽證罪之處罰，並依法具結而
    為陳述，此有卷附上開偵訊筆錄及證人結文在卷可參（見93
    年度偵字第 10357號卷第28頁至第30頁、第52頁至第56頁、
    95年度偵字第 2390號卷第6頁至第12頁、第16頁至第17頁、
    第19頁、第22頁至第25頁、第31頁至第37頁），此部分復經
    檢察官、被告及辯護人就上開證人之證據能力表示同意作為
    證據，被告就前開證人之陳述亦未曾表示顯有不可信之狀況
    ，依上揭法條規定，本院亦得以證人戊○○、壬○○、丁○○、癸○○、林國勝、己○○於偵查中之證述採為本件證據
    。
三、按被告以外之人於審判外之言詞或書面陳述，除法律有規定
    者外，不得作為證據，刑事訴訟法第159條第1項定有明文。
    又按刑事訴訟法第159條之1第1項規定：「被告以外之人於
    審判外向法官所為之陳述，得為證據。」惟同法第158 條之
    3規定：「證人、鑑定人依法應具結而未具結者，其證言或
    鑑定意見，不得作為證據」，其立法理由乃在擔保該證言或
    鑑定意見，係據實陳述或公正誠實之可信性，故未依法具結
    者，依證據絕對排除法則，當然無證據能力。從而被告以外
    之人於審判外向法官所為之陳述，仍應依法具結，始有證據
    能力（最高法院94年度臺上字第 913、1644號判決意旨即詮
    釋被告以外之人於偵查中向檢察官所為之陳述，仍應依法具
    結，始有證據能力；另最高法院94年度臺上字第3277號判決
    意旨亦闡釋證人未依法具結者，依證據絕對排除法則，當然
    無證據能力，而不得作為證據，此於適用刑事訴訟法第 159
    條之5第2項所定之情形者，亦應受同法第158條之3規定之限
    制）。查證人辛○○、戊○○、李哲祥、壬○○、王國珍、
    江慶寅、周文正、李承翰、朱保岳、己○○、陳育琳於原審
    法院93年度訴字第1904號案件審理時所為之證述，均依法具
    結，自具有證據能力。
四、卷附告訴人壬○○之敏盛綜合醫院診斷證明書1 份（見93年
    度偵字第10357 號卷第20頁），則為醫師於執行醫療業務時
    所製作之證明文書，證人即子○○○○職務上所繪製之現場
    地形圖（見原審93年度訴字第1904號卷第87頁），被告、辯
    護人及檢察官於本院審理中均同意作為證據，復無證據顯示
    該診斷證明書及現場地形圖存有詐偽或虛飾之情事，即無刑
    事訴訟法第159條之4第2款所定顯有不可信之特別情況，故
    認為其書面作成時之情況為適當，自具證據能力。
五、扣案之安全帽3頂、石塊1個、機車大鎖 1個，並非供述證據
    ，無傳聞法則之適用，與本案具有關聯性，且上開物證經偵
    辦員警合法取得，具有證據能力。
貳、實體事項：
一、訊據被告固不否認有於93年2月29日凌晨2時30分許，行經桃
    園縣桃園市○○○街與正康一街口，因戊○○認錯人，而對
    戊○○怒稱：「看啥肖」（臺語），並以手毆打戊○○臉部
     2下（未成傷）等情事，惟矢口否認有叫丁○○再以電話聯
    絡他人，並與丁○○、癸○○及10餘名男子徒手或分持現場
    撿拾之木棍、鐵棍、棒球棍、石頭、安全帽、機車大鎖等工
    具再至現場毆打壬○○、戊○○，並辯稱：當時壬○○有上
    前勸阻，伊並沒有叫丁○○打電話叫當時在世紀舞廳的癸○○帶人下來，當時壬○○跟伊道歉後，朋友就將伊拉走了，
    伊就進去世紀舞廳，沒有再遇見丁○○、癸○○，伊並不清
    楚戊○○、壬○○後來有遭人持鐵棍、磚塊、安全帽、機車
    大鎖等物毆打成傷云云，辯護人亦以被告丙○○除出手打戊○○二巴掌（未成傷）外，並未再參與毆打壬○○、陳玫溢
    二人，自無加重結果犯之問題，亦無與丁○○、癸○○等人
    謀議，自無共同正犯可言，惟查：
 (一) 證人即被害人壬○○於偵查及原審法院審理時已證述：在案
    發前伊並不認識被告與丁○○等人，93年2月29日凌晨2時30
    分許，伊與朋友在桃園市○○○街與正康一街口聊天，因為
    戊○○以為看見認識的人，就看著對方，對方就庚○○○○○（台語），被告打了戊○○耳光，戊○○知道認錯人後，
    伊就向前勸阻，後來被告要離去時，就叫旁邊的人即丁○○
    打電話叫人下來，因為伊當時距離被告不到 5公尺，所以有
    聽見，不久之後就有10幾個人衝過來，被告在其中，被告去
    追戊○○，另外有6、7個人用磚塊、安全帽、大鎖等工具打
    伊頭部、腹部、臉部，伊腹部遭到鐵棍攻擊，後來的情形伊
    就不清楚了，也不知道被告後來有沒有打到伊等語（見原審
    卷第46頁至第50頁、第77頁至第84頁、95年度偵字第2390號
    卷第22頁），核與證人己○○於偵查中結證：當天伊與壬○○、辛○○、戊○○、陳育琳等人在世紀舞廳旁的巷子聊天
    ，就有3人從世紀舞廳走過來，其中1人就是被告，有人就庚○○○○○（台語），並且打戊○○ 1巴掌，後來對方就往
    世紀舞廳走，伊看見他們打電話叫上面的人下來，他們下來
    之後就拿大鎖、安全帽、木棍、鐵棍、磚頭動手打人，動手
    的約有10幾個人，包括被告，當天有人踢伊的肚子，但伊並
    未去驗傷等語相符（見95年度偵字第2390號卷第32頁至第33
    頁），另證人戊○○於原審法院審理時證述：第 1次發生衝
    突時對方是 3個人，與伊發生口角的是被告，伊被打耳光後
    ，被告就離開了，走不到幾公尺，伊有看到被告邊走邊交代
    丁○○打電話，被告用台語交代丁○○說叫樓上的人下來，
    被告的聲音很大，而且是生氣的聲音，然後丁○○才打電話
    的等語（見原審卷第94頁至第97頁），證人即共犯癸○○於
    偵查及原審法院審理時證述：伊綽號叫冬瓜，當晚伊人在世
    紀舞廳，丁○○有打電話告訴伊說朋友在下面有事情，伊有
    跟小簡、小貓、紹偉等人說，伊從世紀舞廳下來有看到被告
    在現場與人打架，拿什麼工具，伊不知道等語（見原審卷第
    10 3頁至第109頁、95年度偵字第2390號卷第8頁），足證在
    場攻擊被害人戊○○、壬○○之10餘名男子，確係被告指使
    共犯丁○○打電話叫癸○○邀集而來。而被告亦確實於第 2
    次發生衝突時在場，並參與毆打被害人戊○○、壬○○之行
    為甚明，被告空言否認當時伊未再回到現場，顯與事實不合
    ，不足採信。
  (二)至證人辛○○於原審法院審理時雖證述：被告在第 1次衝突
    時有毆打戊○○耳光，後來再來10幾個人中並沒有被告，伊
    不記得被告最後有無出現云云（見本院卷第86頁、第88頁）
    ，惟證人辛○○亦不否認：伊沒有注意現場打人的每 1個人
    ，伊只是感覺被告比較高，用身高的來判斷被告並無在現場
    ，且依現場的照明設備，只有1盞小小的路燈，而第2次衝突
    時人太多，伊並無法辨識每個人的容貌，且伊並沒有看戊○○被打的情形，只有看壬○○被打的情形等情（見原審卷第
    91頁、第93頁），且依證人戊○○於偵查及原審審理時證述
    ：第1次衝突後，被告他們一群人就離開了，後來約隔5分鐘
    後，就發生第2次衝突了，第2次衝突時被告有沒有出現伊就
    不知道了，因為當時情形很亂，一群人衝過來，所以不記得
    情形，而現場只有1個路燈，第1次衝突可以記得幾個臉，第
    2次衝突就不行了，第2次衝突時有4、5個人拿木棍打伊，伊
    不知道是何人等語（見原審卷第94頁至第102頁、 95年度偵
    字第2390號卷第32頁），顯見案發當時現場之光線微弱，而
    第2次衝突時，約有 10餘名男子共同攻擊被害人戊○○、壬○○，證人辛○○於未仔細辨識在場之人容貌下，僅以身高
    來判斷被告未在現場，顯不能為有利於被告之認定。
  (三)至證人丁○○於偵查中雖證述：伊當晚與被告經過案發地點
    時，因為被告喝酒有與被害人發生衝突，伊與朋友就將被告
    拉開，到世紀舞廳後，被告與友人先進入餐廳，伊在樓下，
    被害人還是往伊這邊看，伊以為對方想要怎樣，就打電話給
    癸○○，當時癸○○在舞廳，伊就叫癸○○下來，說下面有
    事情，後來的事情伊都忘記了，伊並沒有與癸○○拿棍棒打
    被害人，伊只有與癸○○及一堆人在舞廳樓下看被害人被打
    ，伊不知被害人被誰打，只知道打人的人約有4、5個，也是
    從舞廳裡下來的，被告後來才從舞廳下來，案發後 1個月，
    被告打電話給伊，說那一天打人的事情很嚴重，被害人去報
    警，叫伊去擔罪，後來被告帶伊去警局，警察是因為被害人
    喊伊外號才找到伊的云云（見95年度偵字第 2390號卷第7頁
    ），證人癸○○於偵查中證述：當晚伊人在世紀舞廳，丁○○說他在樓下出事了，要伊下樓，伊下去被告已經跟被害人
    打成一團，當時情形很混亂，伊並不清楚丁○○人在何處，
    事後 2個星期被告帶伊去警局作筆錄，伊跟這件事情沒有關
    係，伊不知道為何要去作筆錄，被告說沒有關係，被告說跟
    警察很熟云云（見95年度偵字第 2390號卷第9頁），惟據證
    人戊○○原審另案審理時證述：第 1次衝突發生後，丁○○
    就打電話用台語說上面的人下來，他就往世紀舞廳的方向走
    了，伊聽不清楚後來他說什麼，約5分鐘後，就有1群人從世
    紀舞廳的方向衝過來，當時伊聽到有人說「就是他、就是他
    」，伊轉頭看，就看到10幾人衝過來等語（見原審93年度訴
    字第1904號卷第45頁），證人壬○○於原審另案審理時證述
    ：伊在警局有指認出 1人，就是綽號弱智的丁○○，至於癸○○的部分，是警察拿照片給伊看，伊就憑照片認出癸○○
    等語（見原審93年度訴字第1904號卷第73頁），足證共犯癸○○、丁○○亦同在現場毆打被害人戊○○、壬○○，證人
    丁○○、癸○○上開證詞顯為自己脫罪，而為偏頗被告之詞
    ；另參以證人丁○○、癸○○若非案發當日真有在現場毆打
    被害人戊○○、壬○○，豈會因被告指使渠等至警局作筆錄
    ，證人丁○○、癸○○即至警局坦承本件犯行而擔負本件傷
    害他人之罪刑，顯與常情有違，是以證人丁○○、癸○○於
    第2 次衝突時，亦參與毆打被害人壬○○、戊○○之犯行，
    亦同堪認定，證人丁○○、癸○○此部分之證詞，顯不足採
    信。
  (四)至辯護人聲請傳訊證人丑○○到院證明，丑○○確於93年 2
    月29日在看到丙○○與人口角，丑○○就拉丙○○到上面舞
    廳跳舞，直至凌晨 4點左右離開，除上廁所十分鐘外，未離
    開舞廳云云，惟丑○○經本院訊問就共同被告丁○○究竟在
    何處相見，證人丑○○證稱伊與丙○○上舞廳，不是與丁○○一起上去，是後來才有看到丁○○，是在過了 1、20分鐘
    才有看到人，丁○○當時已經在舞廳跳舞了，後來我才與丙○○上樓跳舞（見本院卷第67頁反面及第68頁）；與被告丙○○隔離訊問後所供：一開始我與丑○○約在凱悅 KTV唱歌
    的，有約四個人，我有跟乙○○、丁○○約好的，丁○○先
    叫我開車載他到他朋友那裡去牽機車，然後到舞廳，當時我
    們四個人講好要到舞廳，是要開車載證人丁○○去牽機車。
    證人丑○○自己開一部車去舞廳，並沒有載人。我與證人乙○○、丁○○三個人是一起的，從凱悅 KTV到舞廳，丁○○
    的機車本來就在甲○○○○○樓下，因他朋友已經騎過去，
    所以我跟乙○○、丁○○坐一部車到舞廳。當時我與被害人
    戊○○發生衝突，然後我將電話交給證人乙○○去講。丁○○沒有要跟我們一起去跳舞。，到甲○○○○○，我與乙○○、丑○○一起到舞廳跳舞，因丁○○不要過來，因為沒有
    錢（見本院卷第68頁反面）二人就共犯丁○○如何同行所供
    情節，完全不符，而共同正犯丁○○係本案重要之行為人及
    關係人，證人丑○○就上開重要事項即關鍵時刻就如何與丑
    ○○見面，竟為與被告丙○○之供述，南轅北轍，大相徑庭
    ，其憑信度已有可疑，尤以證人丑○○在交互詰問前，經本
    院訊以是否丙○○有請你過來作證，有跟你做溝通？為何在
    原審法院沒有作證過？證人答：被告丙○○是有叫我來作證
    ，沒有特別討論，當天跟何人在一起，作什麼事，並要我講
    事實（見本院卷65頁反面）。足見證人應係應被告丙○○之
    邀前來作證，所證之詞，應係臨訟而勾串之詞，而非事實自
    難採信。又其聲請傳喚另未到庭之證人乙○○，經本院傳喚
    而未到庭，辯護人並捨棄訊問，參以其待證事項與證人丑○○相同，本院認已無傳訊之必要，併此述明。
  (五)綜上所述：
    被告丙○○確有於第1 次衝突後，隨即叫共犯丁○○打電話
    給在世紀舞廳之癸○○，而由癸○○邀集另10餘名男子至現
    場，渠等分別或徒手或持鐵棍、棒球棍、石頭、安全帽、機
    車大鎖等工具攻擊被害人戊○○、壬○○之情堪予認定，被
    告辯稱第 2次發生衝突時，其人不在現場，顯與事實不合，
    不足採信。
  (六)查被害人壬○○於案發後，隨即經友人報警送醫急救，被害
    人壬○○經送醫後，經診出受有創傷性脾臟破裂致脾臟割除
    及左側腎臟挫傷、頭皮撕裂傷及疑左側少量顱內出血，此有
    敏盛綜合醫院診斷證明書在卷可按（93年度偵字第10357 號
    卷第20頁），參以證人壬○○於原審法院審理時證述：伊身
    體頭部、腹部、臉部受傷，腹部受到鐵棍的攻擊等語（見原
    審卷第48頁），證人戊○○於偵查中結證：有一群人自中正
    路衝過來打伊，他們手上拿著磚塊、安全帽、木條、鐵條等
    物，伊就往前跑，那群人毆打伊，之後打伊的人又跑回去打
    壬○○，伊有看到他們用類似鐵棍的條狀物朝壬○○腹部的
    部位打1下等語（見93年度偵字第10357號卷第29頁），顯見
    案發當時，被害人壬○○應係遭被告丙○○及共犯丁○○、
    癸○○及10餘名男子持鐵棍攻擊腹部，始造成如此嚴重之傷
    勢甚明。
  (七)被害人壬○○受有上述重傷害之事實，業如前述。按重傷害
    之成立，以有毀敗他人身體機能之故意，著手於傷害之實行
    而發生毀敗之結果為要件，是則重傷與普通傷害罪之區別，
    應以加害人有無重傷害故意為斷。至被害人受傷之部位、傷
    痕之多寡、輕重，所用之兇器、下手實施、事後有無將受傷
    的被害人送醫院救護情形，固不能為區別重傷害與普通傷害
    罪之絕對標準，但此等諸種情節及其他客觀具體事實，仍不
    失為認定有無重傷害罪之判斷資料。本案被告因細故對被害
    人壬○○、戊○○等人心生不滿，然街頭相遇之前並無其他
    仇隙，且被告及其餘到場參與鬥毆之人傷害壬○○之方式，
    或係徒手為之，或係臨時撿拾現場之木棍、鐵棍、棒球棒、
    石頭、安全帽、機車大鎖為之，並非事先備妥兇器持以行兇
    ，尚難認其等於行兇之初有使對方因此受到毀敗身體機能或
    不可回復之重傷害之故意。是被害人壬○○雖在多人圍毆之
    下，受有如前所述之重傷害結果，但此應在被告丙○○及共
    犯癸○○、丁○○以及其他參與鬥毆之人本來犯意之外，亦
    非其等所預期發生而不違背本意。應認被告等共同毆打，僅
    係基於普通傷害之犯意，而無重傷害犯意。
  (八)按刑法第17條之加重結果犯，係指行為人就其故意實行之基
    本犯罪行為，於一般客觀情況下，可能預見將發生一定之結
    果，但行為人因過失而主觀上未預見該結果之發生，乃就行
    為人主觀上意欲實行之基本犯罪行為，及客觀上可能預見其
    結果之發生，二者間因有相當因果關係存在，予以加重其刑
    之法律評價，此有最高法院95年度臺上字第1716號判決意旨
    可資參照。亦即刑法上之加重結果犯，為客觀上可以預見，
    但於主觀上未預見。本案被告丙○○及共犯癸○○、丁○○
    以及其他參與圍毆之人初雖無重傷害之犯意，即被告與其餘
    共犯共同攻擊、傷害被害人壬○○、戊○○，其目的既僅在
    於藉由攻擊被害人壬○○、戊○○身體部位以傷害被害人壬○○、戊○○，主觀上僅認知到將造成被害人壬○○、戊○○受傷之情事，雖並未預見其將會用力過猛，鐵棒擊打被害
    人壬○○腹部將導致被害人壬○○身體器官受有嚴重傷害，
    然於當時，被告並非完全無社會經驗之人，且均知悉己方人
    數眾多、年輕力壯，客觀上自能預見其等不論徒手或以前述
    硬質物品隨意揮擊被害人壬○○身體，均甚有可能誤傷被害
    人壬○○要害，雖並未預見其將會用力過猛，鐵棒擊打被害
    人腹部會導致被害人壬○○臟器受損，然於當時，其既係於
    人多勢眾情形下，持鐵棍、棒球棍、安全帽、石頭、機車大
    鎖等物品攻擊被害人，在雙方互相拉扯扭打之混亂情況下，
    客觀上本有義務注意其出手部位、出手力道等，且於當時情
    況客觀上並非不能注意，竟因出手過猛，以鐵棍攻擊被害人
    壬○○腹部，因而受傷致被害人壬○○受有創傷性脾臟破裂
    ，並切除脾臟，顯係以傷害犯意，揮擊致被害人壬○○成重
    傷害，但因過失而主觀上未預見其結果之發生。
  (九)至被害人壬○○及其餘現場目擊證人，雖均無法明確指認係
    何人持鐵棒揮擊被害人壬○○之腹部致其受重傷，然按共同
    實施犯罪行為之人，在合同意思範圍以內，各自分擔犯罪行
    為之一部，相互利用他人之行為，以達其犯罪之目的者，即
    應對於全部所發生之結果，共同負責（最高法院28年上字第
    3110號判例要旨參照）。而上開之意思聯絡，不限於事前有
    所謀議，即僅於行為當時有共同犯意之聯絡者，亦屬之，且
    其表示之方法，不以明示通謀為必要，即相互間有默示之合
    致，亦無不可（最高法院85年度臺上字第5095號判決要旨參
    照）。被告與被害人戊○○發生第 1次衝突後，數分鐘後，
    隨即與丁○○、癸○○及其餘不詳男子共同圍毆被害人戊○○與壬○○，有如前述；則渠等共同下手實施毆打行為，在
    合同意思範圍以內，各自分擔毆打被害人壬○○、戊○○等
    人，以達其犯罪之目的，即應對於全部所發生之傷害結果，
    共同負責甚明。
  (十)綜上所述，被告所辯均係事後卸責之詞，不足採信。被告與
    丁○○、癸○○及10餘名男子共同傷害人之身體致重傷應共
    負其責，故其犯行明確，應依法論科。
二、核被告所為，係犯刑法第277條2項後段之傷害被害人之身體
    致重傷害罪。按被告行為後，94年2月2日修正公布之刑法（
    下稱新刑法，而95年7月1日修正施行前刑法則稱舊刑法）已
    於95年7月1日施行，新刑法第2條第1項「行為後法律有變更
    者，適用行為時之法律。但行為後之法律有利於行為人者，
    適用最有利於行為人之法律」之規定，係規範行為後法律變
    更所生新舊法律比較適用之準據法，於新法施行後，自應適
    用新法第2條第1項之規定，為「從舊從輕」之比較；又比較
    新舊法時，應就罪刑有關之共犯、未遂犯、相像競合犯、牽
    連犯、連續犯、給合犯，以及累犯加重、自首減輕暨其他法
    定加減原因（如身分加減）與加減例等一切情形，綜其全部
    罪刑之結果而為比較後，再適用有利於行為人之法律處斷，
    而不得一部割裂分別適用不同之新舊法（最高法院24年上字
    第4634號、29年上字第964號判例意旨、最高法院95年度第8
    次刑事庭號會議決議參照）。經查：
    修正前刑法第 10條第4項第1款至第5款原係有關生理機能重
    傷之規定，第 6款則為關於機能以外身體與健康重傷之規定
    ，其第1款至第5款均係以毀敗為要件，實務上均認須完全喪
    失機能，方能構成重傷，如僅減損則不足以構成，而修正後
    刑法同條項第1至5款則將重傷害之要件放寬為只須「嚴重減
    損」生理機能納入重傷定義，本屬可罰性範圍之擴張，而對
    行為人不利，然與本案論斷相關之同條項第 6款有關生理機
    能以外身體致健康重傷，文字則未為任何修正，是於本案，
    新法並無對本案被告有利或不利可言，自不生新舊法比較之
    問題，應依一般法律適用原則適用行為時之刑法第10條第 4
    項第6款之規定。又按刑法第10條第4項第 6款所謂重傷之意
    義，係指身體與健康兩者而言。脾臟在醫學上之見解，切除
    脾臟雖其功能可由其他淋巴組織替代，但卻有增加特殊感染
    機率，即人體免疫功能減低，就人體自然防衛體系而言，若
    免疫能力之降低，身體遭受外界侵入之危險相對增加，對身
    體及健康之影響不可不謂重大，況脾臟之切除，其所主掌對
    身體之主要功能喪失，對人體將有重大影響，縱認對於健康
    無重大影響，但究屬人身臟器之一，既毀敗至不治而割除，
    應屬重傷害（最高法院89年度臺上字第3263號、87年度臺上
    字第2281號判決參照），而正常脾臟功能在過濾血液中所有
    外來物質以及廢棄與損毀的血球，並參與所有生於血液之抗
    原的免疫反應，細言其功能有四：(一)從血中濾去不需要的東
    西，揪出受損血球、(二)免疫系統的主要第二線器官、(三)淋巴
    網狀細胞及造血細胞的來源、(四)貯存紅血球、血小板及白血
    球等功能（參羅賓氏病理學一書第732、733頁），顯見脾臟
    仍對人體具有一定重要之功能，一旦缺損勢必對人身體、健
    康產生重大影響。況脾臟為人體五大臟器之一，縱前述之功
    能得由人體其他組織代替，而對人之「健康」難認有重大不
    治或難治之傷害，惟其既具有特定且重要之功能，就人之「
    身體」而言，倘因而切除，自有難治之缺損，已無庸置疑，
    是以被害人壬○○既經切除脾臟，自屬對人之「身體」有重
    大不治之傷害。再刑法第28條有關共犯之規定，修正前第28
    條規定：「二人以上共同實施犯罪之行為者，皆為正犯」，
    修正後則規定：「二人以上共同實行犯罪之行為者，皆為正
    犯」，亦即修正後規定，係將原來共同正犯之共同「實施」
    犯罪，改為共同「實行」犯罪，剔除完全未參與犯罪相關行
    為「實行」之「陰謀共同正犯」及「預備共同正犯」，是修
    正後之共同正犯之可罰性要件之範圍業已限縮，乃屬行為可
    罰性要件之變更，自應比較新舊法，惟本案被告丙○○與共
    犯癸○○、丁○○及綽號「小簡」、「小貓」、「紹偉」等
    其他參與圍毆之人，係共同為上開傷害致重傷之犯罪行為，
    不論適用修正前、後之刑法第28條規定，被告丙○○與共犯
    癸○○、丁○○及綽號「小簡」、「小貓」、「紹偉」等其
    他參與圍毆之人均應成立共同正犯，經比較修正前、後之規
    定，修正後之刑法非有利被告，揆諸前揭最高法院決議所揭
    示之罪刑綜合比較原則，依刑法第2條第1項後段之規定，應
    整體適用行為時即修正前之規定。是被告丙○○與共犯癸○○、丁○○及綽號「小簡」、「小貓」、「紹偉」等其他參
    與圍毆之人間就上開傷害致重傷之犯行，有犯意之聯絡及行
    為之分擔，應依行為時即修正前刑法第28條之規定論以為共
    同正犯。又被告丙○○與共犯癸○○、丁○○及綽號「小簡
    」、「小貓」、「紹偉」及其餘參與毆打被害人壬○○等已
    滿18歲之男子間（無證據證明該數人中有未滿18歲之人，故
    從有利被告之認定；又同時同地基於同一原因圍毆被害人壬○○並使其受重傷，有犯意之聯絡及行為之分擔，且當時既
    無從明確分別圍毆之對象，顯係基於一共同之犯意分擔實施
    行為，應成立共同正犯，並同負加重結果之全部罪責（最最
    高法院69年臺上字第1931號判例要旨參照）。
三、原審予以依法論科固非無見，惟原審未及審酌被告已與被害
    人壬○○於 96年4月11日成立調解之犯後態度（調解筆錄附
    本院卷第74頁至75頁），尚有未洽，上訴人上訴否認犯罪，
    固無足採，惟原判決有上揭違誤，自屬無可維持，應由本院
    撤銷改判（原判決就共同正犯之法律適用未予比較適用，因
    行為後法律有變更者，依修正前刑法第2條第1項之規定，以
    適用裁判時法為原則，如行為時法有利於行為人，則例外適
    用行為時；依修正後刑法第2條第1項規定，以適用行為時法
    為原則，惟如裁判時法有利於行為人，則例外的適用裁刑時
    法。以往實務見解，認原判決未及比較新舊法時，上訴後，
    雖比較結果以舊法有利於行為人，而原判決別無其他撤銷事
    由，仍應由本院以此為由撤銷改判。惟修正後之規定係以適
    用行為法為原則，因此原判決雖未及比較適用，然上訴本院
    後，經比較新舊法，行為後之法律並非較有利於行為人，仍
    應適用行為時法，則原判決適用行為時法即無不當，此部分
    自不構成撤銷之事由，併此敘明。）爰審酌被告品行、犯罪
    之動機，僅因細故即他人誤認對象即率爾痛下重手，傷害他
    人身體，於法院審理時卸責矯飾，未有悔悟、雖與被害人達
    成和解而賠償損失，衡量被告犯罪手段、犯罪所生之危害等
    一切情狀，量處如主文第二項所示之刑，以示懲戒。至扣案
    之安全帽3個、石塊1個、機車大鎖 1個，被告及共犯癸○○
    、丁○○均否認為渠等所有，衡諸證人即查獲員警李承翰於
    原審另案審理時證稱：「因為附近停了一整排的機車，地上
    的機車大鎖是否真的是兇器，我們沒有辦法判斷。」（見原
    審92年度訴字第1904號卷第94頁），尚難遽認扣案之物為被
    告丙○○或共犯丁○○、癸○○或其餘共犯所有或供犯罪所
    用之物，卷內復查無其他積極證據可以證明上情，爰不併為
    沒收之諭知。
據上論斷，應依刑事訴訟法第369條第1項前段、第364條、第299
第1項前段，刑法第2條第1項前段、刑法第277條第2項後段、修
正前刑法第28條判決如主文。
本案經檢察官姜貴昌到庭執行職務。
中　　華　　民　　國　　96　　年　　10　　月　　12　　日
 　　　　　 刑事第十八庭  審判長法　官　溫耀源
                                法　官　周政達
                                法　官　陳健順
以上正本證明與原本無異。
如不服本判決，應於收受送達後十日內向本院提出上訴書狀，其
未敘述上訴之理由者並得於提起上訴後十日內向本院補提理由書
（均須按他造當事人之人數附繕本）。
                                書記官  初玲玲
中　　華　　民　　國　　96　　年　　10　　月　　16　　日
附錄本案論罪科刑法條全文：
中華民國刑法第277條
（普通傷害罪）
傷害人之身體或健康者，處3年以下有期徒刑、拘役或1千元以下
罰金。
犯前項之罪因而致人於死者，處無期徒刑或7年以上有期徒刑；
致重傷者，處3年以上10年以下有期徒刑。
